【裁判字號】    90,勞訴,90
【裁判日期】    920218
【裁判案由】    確認僱傭關係存在等
【裁判全文】
臺灣臺北地方法院民事判決  九十年度勞訴字第九○號
    原      告  乙○○
    訴訟代理人  林永頌律師
                尤伯祥律師
                楊淑玲律師
    被      告  中華航空股份有限公司
    法定代理人  甲○○
    訴訟代理人  陳金泉律師
                蘇文生律師
右當事人間確認僱傭關係存在等事件，本院判決如左：
    主    文
原告之訴及其假執行之聲請均駁回。
訴訟費用由原告負擔。
    事    實
甲、原告方面：
壹、聲明：
一、確認兩造間僱傭關係存在。
二、被告應於民國九十年三月一日起兩造僱傭期間給付原告如附表一所示之金額及利
    息。
三、關於前項聲明，願以現金或等值之彰化銀行可轉讓定期存單供擔保，請准宣告假
    執行。
貳、陳述：
一、事實經過：
  (一)原告與被告簽訂僱傭契約，僱傭期間自民國八十一年十月一日起至九十六年止共
    十五年之僱傭契約，原告自該時起先後任職副機師及正機師職務。
  (二)九十年一月廿四日原告在高雄機場由高雄飛香港ＣＩ─６２５班機上執行正機師
    職務時，因該班機起飛重量為二八八、○六四磅，有由地勤人員記載，在該班機
    起飛前，交正機師收執之該班機載重表（LOADSHEET）可稽，對照高雄機場跑道
    分析表（DRY  RUNWAY，右上角Flaps欄記載S15/F15為原證二─一，記載S15/F00
    為原證二─二），查得該班機以slat=15，flaps=15或slat=15，flaps=0外型（
    按slat指前襟翼，flaps指襟翼）起飛皆可，經原告與該班機副機師討論，決定
    以slat=15,  flaps=15外型起飛，然因該班機當日停在高雄機場廿八號機門，原
    告控制該班機滑行至RWY09-27L跑道準備起飛時，必須做連續轉彎，此有高雄機
    場跑道和機門相關位置圖可稽，原告因當時專注在控制該班機的滑行，而未命副
    機師操縱外型把手，直至原告加油門準備起飛，該班機控制台上之「起飛外型」
    警告出現，原告方命副機師將外型把手操縱至slat=15,  flaps=15位置，嗣因原
    告由該班機控制台指示儀發現flaps外型雖未向前升高，然slat外型已向後升高
    約十五度，雖未達slat=15，flaps=15外型應有之狀態，然已達slat=15，
    flaps=0 外型應有之狀態，依前所述，該班機以slat=15，flaps=0外型起飛亦可
    ，且「起飛外型」警告已消失，飛機已可安全離地起飛，原告遂駕駛該班機離地
    起飛。
  (三)嗣後，被告由該班機電腦裝設之FODAS（飛行操作資料分析系統）列出FODAS事件
    處理單知悉該班機在八十九呎高，速度一八一浬時，有「Early  configuration
    change」（過早外型改變）之異常，製造高度風險，於九十年二月廿七日予原告
    記大過乙次及永久停飛之處分，同月廿八日並終止與原告間之僱傭關係。原告於
    九十年四月廿五日具函表示被告終止與原告間僱傭關係之意思表示違反被告公司
    視情節輕重給予處分之內規、比例原則及平等原則，請求被告取消對原告之終止
    僱傭處分，准予原告復職，並給付自九十年三月一日起至原告復職日止之薪資等
    語，因被告遲遲未為任何回應，原告不得已提起本件訴訟。
二、原告駕駛系爭飛機除未發生FODAS異常外，亦未影響飛航安全：
  (一)系爭飛機以slat=15，flaps=15或slat=15，flaps=0外型起飛皆可，系爭飛機外
    型把手雖操縱在salt=15,flaps=15位置，然原告駕駛系爭飛機離地起飛時，已達
    slat=15，flaps=0外型應有之狀態，不影響飛航安全：
    1.飛機外型的介紹：
      飛機外型有二種，一為slat，位於機翼前緣，一為flaps，位於機翼後緣，其
      作用皆在起飛前升高以增加飛機的升力，和在落地前升高以增加飛機的阻力，
      飛機起飛時有兩組外型可選擇，slat=15，flaps=0或slat=15，flaps=15，兩
      組外型之差別如左：
      (1)選擇前者時，只有機翼前緣之外型會向後升高約十五度。選擇後者時，機翼
        前後緣之外型皆會分別向後和向前升高約十五度。
      (2)在每個機場有不同的跑道分析表讓機師查詢應分別在多少速度內決定起飛或
        放棄起飛，否則飛機會滑出該機場跑道。以本件之高雄機場跑道分析表為例
        ，右上角FLAPS欄記載S15/F15即代表slat=15，flaps=15，記載S15/F00即代
        表slat=15，flaps=0，前開跑道分析表之最左邊一列數字240－385代表飛機
        重量，單位為千磅，最上面一行數字10－20代表高雄機場風速，負代表順風
        ，正代表逆風，飛機一般是逆風起飛，單位為浬／時，兩者共決定有三個數
        字，由左至右第一個數字，用以告知機師，飛機必須在該速度內決定起飛或
        放棄起飛，否則飛機會滑出高雄機場跑道，第二個數字是機師必須在該速度
        拉起駕駛桿，使飛機離地起飛，第三個數字是飛機在離地起飛後，最少必須
        保持在該速度飛行。以原證二─一舉例，即機師選擇以slat=15,  flaps=15
        外型起飛，系爭飛機重量為二八八、○六四磅，以高雄機場風速為○，即靜
        風，保守估計，得出系爭飛機必須在時速「一百五十浬」左右決定起飛或放
        棄起飛，原告必須在時速「一百五十浬」左右拉起駕駛桿，使系爭飛機起飛
        ，系爭飛機起飛後，最少必須保持在「一百五十二浬」左右。
    2.系爭飛機選擇以slat=15,  flaps=15或slat=15, flaps=0起飛皆可：
      如前所述，選擇以原證二─一號所示之外型數據S15/F15【即slat=15, flaps=
      15】起飛，系爭飛機必須在時速「一百五十浬」左右決定起飛或放棄起飛，而
      選擇以原證二─二號所示之外型數據S15/F00【即slat=15,flaps= =0】起飛，
      系爭飛機亦須在時速「一百五十浬」左右決定起飛或放棄起飛【139+（
      152-139）x（288-280）/（290-280）=149.4】），因此系爭飛機選擇以
      slat=15, flaps=15或slat=15, flaps=0起飛皆可。
    3.系爭飛機外型把手雖操縱在slat=15,  flaps=15位置，然原告駕駛系爭飛機離
      地起飛時，已達slat=15, flaps=0外型應有之狀態，不影響飛航安全：
      依前所述，原告在系爭飛機時速達一百五十浬左右方須拉起駕駛桿，使系爭飛
      機離地起飛，且飛機外型必須在飛機離地起飛前升高，因此，原告駕駛系爭飛
      機命令副機師將外型把手操縱至slat=15, flaps=15位置，表示slat和flaps外
      型在系爭飛機時速達一百五十浬左右，即須分別向後和向前升高約十五度。由
      系爭飛機電腦列出之FODAS事件處理單附件可知系爭飛機flaps外型在系爭飛機
      時速達一八一浬時，方開始向前升高，在系爭飛機起飛後，而系爭飛機slat外
      型在系爭飛機時速達九十六浬時，已向後升高至十七度，在系爭飛機起飛前，
      因此系爭飛機起飛時，雖未達slat=15,    flaps=15外型應有之狀態，然已達
      slat=15,flaps=0外型應有之狀態，依前所述，系爭飛機以slat=15  ,flaps=0
      外型起飛亦可，原告駕駛系爭飛機在已達slat=15, flaps=0外型應有之狀態起
      飛，即不影響飛航安全。
  (二)原告並非過早改變外型，而是太晚改變外型，原告駕駛系爭飛機事實上並未發生
    FODAS異常，且原告太晚改變外型，並不影響飛航安全：
    1.原告並非過早改變外型，而是太晚改變外型，因此原告駕駛系爭飛機事實上並
      未發生FODAS異常：
      依前所述，系爭飛機電腦列出之FODAS事件處理單顯示系爭飛機有「Early
      configuration change」（過早外型改變）之異常，且系爭飛機外型把手操縱
      在slat=15, flaps=15位置，系爭飛機flaps外型應在系爭飛機起飛前向前升高
      約十五度，然依前所述，系爭飛機flaps外型，直至系爭飛機起飛後，方開始
      向前升高，因此，事實上系爭飛機是「太晚」改變外型，而非如前開FODAS事
      件處理單所載之「過早」外型改變，因此原告駕駛系爭飛機事實上並未發生
      FODAS異常。
    2.原告太晚改變外型，並不影響飛航安全：
      前開FODAS事件處理單之所以會記載「過早外型改變」，係因系爭飛機電腦無
      法區辨flaps外型的「遲放」和「早收」，因此方將系爭飛機flaps外型的「遲
      放」當成「早收」，而FODAS之所以指摘外型的「早收」，而未指摘外型的「
      遲放」，係因依前所述，起飛時外型的升高是在增加飛機的升力，如早收外型
      ，飛機即失去升力，而遲放外型，並不影響飛機升力，因此早收外型會影響飛
      航安全，遲放外型並不影響飛航安全。
三、原告駕駛系爭飛機除未發生FODAS 異常外，亦未影響飛航安全，原告未構成終止
    雇用關係事由，被告公司終止僱傭關係不合法：
    被告公司員工工作規則第十八條規定「有下列情事之一者，本公司得經預告，終
    止僱用關係：一歇業或轉讓時。二虧損或業務緊縮時。三不可抗力暫停工作一個
    月以上時。四業務性質變更，有減少員工之必要，又無適當工作可供安置或納編
    時。五對擔任之工作確不能勝任，影響公司業務者。六經醫師證明患有嚴重精神
    病，影響顧客及公司與其他員工安全至鉅者。七空勤人員經交通部民航局航醫中
    心體檢不合格者。」，第十九條規定「本公司依本規則第十八條規定終止僱用關
    係時，得依下列規定預告之，未經預告而終止僱用者，發給預告期間之工資：：
    ：」，被告公司九十年二月廿八日終止與原告間之僱傭關係，並給付原告一個月
    預告期間工資，然依前所述，原告駕駛系爭飛機除未發生FODAS異常外，亦未影
    響飛航安全，原告未構成前開員工工作規則所示被告公司得終止僱傭關係的情形
    ，因此，被告公司九十年二月廿八日終止與原告間之僱傭關係不合法。
四、被告終止與原告間僱傭關係之意思表示違反其視情節輕重給予處分之內規及比例
    原則而無效：
    依被告公司飛航組員獎懲規定及作業辦法5.2.2規定「經查證屬實因技術操作違
    反民航法或航管規定或F.O.M手冊、航務通告等相關規定，或因而導致危險事件
    、意外事件、失事事件或其他有礙飛安之發生者，由航務處長召集會議審議後，
    視情節輕重給予當事人停飛、調（降）職、資遣或解僱之處分」，被告之China
    Airlines FODAS Events Limitation（中華航空飛行操作資料分析系統事件限制
    表）將FODAS異常事件按不同程度共分為：兩個以上Ａ類（危險FODAS事件）、Ａ
    類（嚴重FODAS事件）、Ｂ類（特殊FODAS事件）、兩個以上Ｃ類（一般FODAS事
    件）和Ｃ類（輕微FODAS事件）。依前所述，原告駕駛系爭飛機列出之FODAS事件
    處理單顯示系爭飛機有『Early configuration change』（過早外型改變）之異
    常，依前開China Airlines FODAS Events Limitation僅為Ｂ類之異常事件，並
    不影響飛安，被告卻予原告最嚴重之終止雇用處分，被告顯然違反前開視情節輕
    重給予處分之規定，也有違比例原則，被告終止與原告間僱傭關係之意思表示無
    效。
五、被告終止與原告間僱傭關係之意思表示，違反平等原則而無效：
  (一)被告公司發生和原告相同之FODAS異常，亦未遭被告公司終止雇用：
    依前所述，原告駕駛系爭飛機僅發生Ｂ類FODAS異常事件，原告卻因此遭華航公
    司終止雇用，然被告公司正機師鄒友民和副機師宋永漢之前發生和原告相同之Ｂ
    類FODAS異常事件，卻僅於九十年二月七日遭被告申誡。
  (二)被告公司左列機師或工程師發生比前開所列FODAS各類異常事件更為嚴重之事件
    ，亦未遭被告公司終止雇用，詳如左述：
    1.外籍機師布萊蒙、副機師郭紹軒和飛航工程師王宇泰在天候不符起降標準下逕
      行降落，布萊蒙僅遭書面警告，郭紹軒和王宇泰僅分受申誡。
    2.外籍機師Lettich八十八年八月廿二日在香港機場颳颱風之天候不符起降標準
      下逕行降落，造成飛機毀壞，三人死亡，百餘人受傷後，僅遭停飛一個月和停
      職。
    3.正機師王遐齡八十八年九月二日訓練副機師帶飛考核，飛機落地時滑出跑道後
      ，造成飛機嚴重損害，僅遭停飛一個月和取消正機師資格，降為副機師。
    4.外籍機師喬治司庫和蘇瑞瓦八十八年七月廿二日出任務前，經酒精測試異常後
      ，僅分遭處罰美金一千元和無薪停飛十日。
  (三)綜上，被告公司其他機師有和原告相同之FODAS異常或比FODAS異常更為嚴重之事
    件，皆未如原告般遭被告終止僱用，因此被告終止與原告間僱傭關係之意思表示
    ，顯然違反平等原則而無效。
六、被告不得再以原告八十八年間遭被告記過或停飛之行為，作為終止與原告間僱傭
    關係之理由：
    原告八十七年十月間雖因處理旅客延誤登機事件與地勤員工發生爭執，遭被告公
    司在八十八年一月間記過兩次，並停飛一個月，此有獎懲通報和人事通報可稽；
    八十八年二月間參加飛航教師精進訓練結訓測驗，因資深教師機師再三要求協助
    填寫部分試卷，遭被告公司在八十八年三月間記大過乙次，此有獎懲通報可稽，
    致原告八十八年考績因此被評為丙等，姑不論原告前揭行為遭被告公司記過或停
    飛是否妥當，原告前揭行為既已遭被告公司懲處，被告公司不得再以原告前揭行
    為作為其九十年二月廿八日終止與原告間僱傭關係之理由。
七、本件訴訟標的金額之計算：
  (一)本金部分：
    原告請求自九十年三月一日被告非法終止與原告間之僱傭關係時起至九十六年九
    月卅日雙方僱傭關係屆滿時止之左列數額：
    1.基本薪：每月月底發給，原告八十九年七月至十二月基本薪為新台幣（下同）
      一○六、五九七元，九十年一月後調整為一○七、三九六元，此有薪資清單可
      稽。
    2.機種加給：每月月底發給，原告八十九年七月至十二月機種加給為六三、四四
      ○元，九十年一月後調整為六三、九五○元，此有薪資清單可稽。
    3.交通費：每月月底發給一、八○○元，此有薪資清單可稽。
    4.飛行加給：次月十五日發給，以八十九年十二月至九十年二月計算，每月平均
      飛行加給為二三、八四九元【（25,388+20,583+25,578）/3=23,849】，此有
      飛加清單可稽。
    5.零費：次月十五日發給，原告八十九年七月至十二月零費為三八、○七三元，
      九十年一月後調整為三八、三七三元，此有飛加清單可稽。
    6.旅費：次月十五日發給，以八十九年十二月至九十年二月計算，每月平均旅費
      為美元二六三元【（332+444+13）/3=263】，三二六元【﹝313+666﹞/3=326】
      ，此有飛加清單可稽。
    7.飛安獎金：每年三月間給付十萬元。
  (二)遲延利息部分：
    詳如附表一所示。
八、本件原告得就判決宣示後始到期之所得提起將來給付之訴：
    民事訴訟法第二百四十六條規定「請求將來給付之訴，以有預為請求之必要者為
    限，得提起之。」，本件請求確認兩造僱傭關係自九十年三月一日起至九十六年
    九月卅日止存在，同時請求被告給付前開期間之原告所得，為繼續性給付之請求
    被告九十年二月廿八日終止與原告間之雇用關係，即預示被告就本件二審言詞辯
    論終結後始到期之原告所得，亦拒為給付，故原告有預為請求之必要，依前開規
    定原告得就本件二審言詞辯論終結後始到期之所得，提起將來給付之訴。
九、對被告抗辯之陳述：
  Ａ原告命副機師將系爭飛機外型把手操縱至slats=15，flaps=15位置，而在該班機
    已達完成slats=15,  flaps=0外型狀態無安全顧慮時，原告才駕駛該班機離地起
    飛：
  (一)原告於起飛前已完成「起飛前檢查事項」，並未違反F.O.M手冊規定，未導致危
    險事件，故未違反被告公司飛航組員獎懲規定及作業辦法5.2.2條規定，被告不
    得任意使原告停飛、解僱：
    1.被告辯稱原告未設定好其所選擇slats=15，flaps=15之外型（即未執行TAX1
      CHECKLIST）及完成BEFORE  TAKEOFF CHECKLIST，遽爾滑行，甚而滾行，已違
      反被告公司飛航組員獎懲規定及作業辦法5.2.2條規定，所定技術操作違反
      F.O.M.手冊，且導致危險事件，而得停飛、解僱處分云云。
    2.惟查：
      (1)原告於起飛前確定已完成「起飛前檢查表」事項，未違反F.O.M.手冊6.4. 5
        規定：
        依系爭航務手冊FIGHT OPERATION MANUAL（簡稱F.O.M）6.4.5條規定，除非
        已完成起飛前檢查表及收受許可並複誦後，始能開始起飛滾行。而原告於起
        飛前確實已完成「起飛前檢查表」事項（BEFORE TAKEOFF CHECKLIST），及
        收受許可並複誦後，始進入跑道開始起飛滾行，否則早受塔台警告，此由系
        爭「起飛前檢查表」（BEFORE TAKEOFF CHECKLIST）不包括起飛外型事項以
        及FODAS事件處理單僅認原告有過早改變外型之疏失即可得證，是以被告辯
        稱原告違反航務手冊F.O.M6.4.5條規定未完成「起飛前檢查表」（BEFORE
        TAKEOFF CHECKLIST）未收受許可並複誦即滑行、滾行並不可採。
      (2)原告於起飛外型警告消失時，始駕駛飛機安全起飛：
        按「起飛外型」屬於滑行檢查表（TAXI CHECKLIST）事項，原告當時雖因專
        注在控制該班機滑行，而未命副機師操縱外型把手，惟於該班機控制台上「
        起飛外型」警告出現，原告即刻命副機師將外型把手操縱至slats=15,
        flaps=15位置，之後原告由該班機控制台指示儀發現該班機雖未達slats=15
        ,flaps=15 外型應有之狀態，然已達slats=15,flaps=0外型應有之狀態，且
        因該班機於slats=15，flaps=0外型起飛亦可，復以起飛外型警告已消失，
        飛機已可安全離地起飛，原告遂駕駛該班機離地起飛。是以原告並非未設定
        外型（詳後述），而是於外型警告出現後設定外型，惟以飛機當時起飛外型
        slats=15,  flaps=0而言，亦屬安全狀況，否則外型警告何以消失，足見原
        告駕駛該班機起飛並未導致飛行危險，此由該班機嗣後安全起飛並安全降落
        亦可得證。
    3.原告駕駛系爭飛機並未違反「中華航空公司飛航組員獎懲辦法」5.2.2條規定
      ：
      按中華航空公司飛航組員獎懲規定及作業辦法5.2.2條規定「經查證屬實因技
      術操作違反民航法或航管規定或F.O.M手冊、航務通告等相關規定，或因而導
      致危險事件、意外事件、失事事件或其他有礙飛安之發生者，由航務處長召集
      會議審議後，視情節輕重給予當事人停飛、調（解）職、資遣或解僱之處分」
      ，惟依前所述，原告於起飛前已按F.O.M手冊6.4.5條規定完成起飛前檢查表事
      項及收受許可並複誦後，始進入跑道起飛滾行，並未造成任何危險事件，被告
      辯稱原告技術操作違反F.O.M手冊，且導致危險事件，已違反上開中華航空飛
      航組員獎懲規定及作業辦法5.2.2條規定云云，並不可採。
  (二)原告於系爭班機「起飛外型」警告系統作用時，已慎重考慮是否繼續執行起飛，
    符合操作規定：
    1.被告辯稱依操作規定，當ECAM出現「起飛外型警告」，應放棄起飛，惟原告未
      設定外型且於「起飛外型」警告出現時，竟未執行放棄起飛程序，已使飛機無
      法安全離地，極度地危險云云。
    2.惟查：
      (1)依被證三操作手冊中，決定管理（Decision Management）之規定：
        當飛機時速在100浬以下時，是否放棄起飛由機長視情況決定：
          飛機時速在100浬以下時，是否放棄起飛乃由機長依當時狀況自由決定（
          The decision to reject the take-off may be taken at the
          discretion  of the captain,according to the circumstances.）如果
          任何電子中央飛機監控器（ECAM）警告作用時，應「慎重考慮」不起飛。
          （Discourtinuing the take-off should be seriousisy considered if
          any ECAM warning is activated.）。
        當飛機時速在100浬至V1之間時，只有在極少原因下才放棄起飛：
          當飛機時速在一百浬至V1（飛機須在該速度起飛或放棄起飛，參原證一、
          二）之間時，放棄起飛是乙件更嚴重的事件，尤其在跑道滑行時，當飛機
          時速接近V1時可能導致危險情況（Rejecting  the take-off  is a more
          serious matter, particularly  on slippery runways and could lead
          to a hazardous situation when speed is close to V1），只有在非常
          少之主要原因下才決定放棄起飛（The   dicision   to   rejcet   the
          take-off  should  only be taken  for a very few causes  the main
          ones being：）包括外型警告（T.O.confignration warning）。
      (2)系爭飛機時速在100浬以下已達slats=15，flaps=0狀態，原告依當時安全狀
        況決定起飛，並未違反操作手冊：
        系爭飛機時速85浬時已達 slats=16.6，flaps=0外型：
          查原告於飛機進入跑道開始要加速時雖未設定飛機外型，但當飛機時速達
          三十浬左右「外型警告」即出現，原告馬上命副機師將外型把手操縱至
          slats=15，flaps=15的位置，此由系爭飛機時速在八十五浬時，飛機已達
          slats=16.6，flaps=0外型；時速在九十六浬時，達slats=17，flaps=0的
          外型，有系爭飛機起飛後FODAS資料可稽。
        外型警告消失，原告才駕駛系爭飛機起飛：
          換言之，系爭飛機在時速一百浬以下時，系爭飛機外型已達slats=15，
          flaps=0的狀況，而依上開操作規定，飛機時速在一百浬以下時，是否放
          棄起飛乃由機長依當時情況決定，是以當ECAM出現起飛外型警告時，因原
          告依當時飛機及天候各狀況早已與副機師有slats=15，flaps=0或slats=
          15，flaps=0皆可起飛的共識，復以「外型警告」亦已消失（蓋外型於
          slats=0，flaps=15的情況下已屬安全並不會出現警告，此由原證十七操
          作規定可知），原告經慎重考慮乃決定繼續飛行，是以原告於「外型警告
          」出現時雖未放棄飛行，但嗣後原告已立刻改善飛機外型，飛機於
          slats=15，flaps=0時亦安全起飛，並未因而造成飛行危險，同時符合操
          作規定，被告辯稱原告未設定外型又未放棄起飛已造成飛機無法安全離地
          云云，委不足採。
  (三)原告已按規定提出組員報告，並未違反處理程序：
    1.被告辯稱原告事後未按規定將系爭事件記錄於機長報告，嗣被告公司飛安室查
      閱FODAS事件處理單，通知原告，原告始提出組員報告云云。
    2.惟查：
      (1)本件不符飛安事件之情況，原告不須交機長報告：
        按機長報告係機長服行飛航任務期間，發生譬如鳥擊、空中關車、遭遇亂流
        、空中接近、地面受損、航管違規、放棄起飛、爆胎等確實發生合於飛安事
        件定義之事件才須繳交，此由被告公司飛行安全手冊所載可知。而本件僅屬
        飛行操作資料分析系統（Fight  Operation Analysis System簡稱FODAS ）
        事件，只須於受通知約談時撰寫FODAS報告即可，故被告辯稱原告未按規定
        填寫機長報告即屬無稽。
      (2)原告須於接獲總機師室通知，才知有FODAS異常進而撰寫組員報告：
        復依系爭飛行安全手冊有關FODAS事件所載，FODAS目的係「對於偏離正常操
        作範圍之FODAS異常事件，飛安室及總機師室經由透過相關機師約談調查的
        經過，作為加強訓練之依據，達成提升飛行安全及預防人為操作誤失的目的
        。」並非懲處標準，而其中(三)作業流程3.4.並規定「飛安室儘快將FODAS 異
        常事件處理單交由航務處總機師室，以瞭解事件發生原因」、「總機師室在
        接獲FODAS異常事件處理單後，需由總機師或指派專人約談相關機師，並要
        求填寫事件經過」，然查本件FODAS事件處理，飛安室將FODAS異常事件處理
        單交由航務處總機師室後，總機師室並未由總機師或指派專人約談原告，未
        先行了解事件發生原因及仔細分析FODAS內容，原告於九十年一月三十日收
        到通知撰寫FODAS報告，並於九十年二月一日下午五點多交出FODAS組員報告
        後，被告隨即於九十年二月二日下午二點召開航務處AB6機隊C1625調查及審
        議會，處分原告永久停飛。是以依系爭FODAS作業流程可知，原告須於接獲
        總機師室通知後才知有FODAS異常進而撰寫組員被告，被告非但未依系爭作
        業手冊規定，由總機師室派人約談原告，反而直接令原告撰寫FODAS組員報
        告，並於原告交出系爭報告後翌日，馬上開會將原告解僱，被告此行為嚴重
        違反程序正義，對於FODAS事件亦未經仔細分析，其任意解僱原告，已使原
        告權益受重大損害。
  Ｂ原告駕駛系爭航機所生飛安事件僅為Ｂ類FODAS異常事件，但未直接影響到飛行
    安全：
  (一)被告辯稱原告未設定外型，且未按規定執行檢查起飛外型，已屬超過被告公司「
    中華航空飛行操作資料分析系統事件表」所列：兩個以上Ａ級（危險FODAS）程
    度之危險飛安事件云云。
  (二)惟查：
    1.「中華航空飛行操作資料分析系統表」未顯示「未設定外型」屬於二個以上Ａ
      類FODAS事件：
      遍翻「中華航空飛行操作資料分析系統事件表」並未顯示「未設定外型」屬於
      二個以上之Ａ類FODAS事件，故被告辯稱原告未設定外型屬二個以上Ａ類FODAS
      事件，即屬無稽。更何況依前所述，原告僅伸放外型，依原證十號事件表，亦
      未將「伸放外型」列入任何FODAS異常事件，換言之，伸放外型並未造成任何
      FODAS異常：
      (1)如前所述，原告並非「未設定外型」，而是遲放外型：
        參照FODAS事件處理單，顯示飛機過早改變外型，惟由上所述及FODAS事件處
        理單附件所載，原告並非未設定外型，否則飛機時速九十六浬時，flaps不
        會呈現17，且飛機時速一八一浬時，slats也逐漸張開為三．八浬，是以原
        告僅伸放外型，並非未設定外型。
      (2)原告伸放外型，並不影響飛航安全：
        FODAS事件處理單之所以會記載「過早外型改變」，係因系爭飛機電腦無法
        區辨flaps外型的「伸放」和「早收」，因此方將系爭飛機flaps外型的「伸
        放」當成「早收」，而FODAS事件表之所以指摘外型的「早收」，而未指摘
        外型的「伸放」，係因起飛時外型的升高是在增加飛機的升力，如早收外型
        ，飛機即失去升力，而伸放外型，並不影響飛機升力，蓋依當時飛行狀況，
        伸放外型只要在高度二萬英尺以下，飛機時速二一五浬以下即可，有飛機操
        作限制可稽，而原告所駕駛之飛機依資料顯示，flaps係在高度八九英尺以
        下，飛機時速一八一浬時逐漸張開，符合操作限制，因此早收外型會影響飛
        航安全，伸放外型並不影響飛航安全，此由系爭事件表未將伸放外型列入
        FODAS異常事件即可得證。
    2.依FODAS事件處理單記載，原告太早改變外型，僅為Ｂ類FODAS事件：
      退萬步言，縱依原告駕駛系爭飛機FODAS事件處理單顯示系爭飛機有「Early
      configuration change」（過早改變外型）之異常，並在Ｂ類高度風險（機隊
      調查）欄上標記打勾，顯示原告FODAS異常僅屬Ｂ類，是以被告辯稱原告駕駛
      系爭飛機未改變外型屬二個Ａ類事件，委不足採。
    3.被證六失事事故報導為美國麥道MD82飛機與本件原告駕駛法國Air  Bus機型迥
      然不同，無從比較：
      被告所舉被證六失事事故報導為美國麥道MD82飛機，而本件原告所駕駛則為法
      國Air  Bus飛機，兩種飛機出產地不同（一為歐系，一為美系），機型不同，
      功能及操作方式更相差十萬八千里，根本無法比較，是被告所舉國外已有駕駛
      員類如本件未設定起飛外型而發生飛機墜毀之實例，委不足採。
參、證據：提出下列證物為證：
  原證一：華航ＣＩ─６２５班機載重表（LOADSHEET）影本乙份。
  原證二之一、二之二：高雄機場跑道分析表（DRY RUNWAY）影本乙份。
  原證三：高雄機場跑道和機門相關位置圖影本乙份。
  原證四：FODAS事件處理單影本乙份。
  原證四之一：FOADS事件處理單附件影本乙份。
  原證五：華航公司獎懲通報影本乙份。
  原證六：華航公司人事通報影本乙份。
  原證七：存證信函影本乙份。
  原證八：華航公司員工工作規則節錄影本乙份。
  原證九：華航公司飛航組員獎懲規定及作業辦法節錄影本乙份。
  原證十：中華航空飛行操作資料分析系統事件限制表（China Airlines FODAS
          Event Limitation）影本乙份。
  原證十一：華航公司獎懲通報影本乙份。
  原證十二：華航公司人事通報影本乙份。
  原證十三：華航公司獎懲通報影本乙份。
  原證十四：薪資清單影本四份。
  原證十五：飛加清單影本六份。
  原證十六：起飛前檢查事項影本乙份。
  原證十七：起飛外型測試及起飛警告理則影本乙份。
  原證十八：中華航空飛行安全手冊2-5-5頁。
  原證十九：中華航空飛行安全手冊2-6-1至2-6-2頁。
  原證二十：原告FODAS組員報告影本乙份。
  原證二一：飛機操作限制影本乙件。
  原證二二：華航公司航務處飛安懲戒記錄影本乙件。
  原證二三：民航局改進策略會議報告影本乙件。
  原證二四：民航局會議工作小組名單影本乙件。
  原證二五：民航局會議指導委員名單影本乙件。
  原證二六：中華技術學院網站資訊影本乙件。
  原證二七：系爭飛機操作規定影本乙份。
  原證二八：升力裝置設置說明影本乙份。
  原證二九：「飛機設計基本原理」乙書封皮影本乙份。
  原證三十：中國時報剪報影本乙份。
  原證三一：八十七年台上字第二七五四號判決影本乙份。
  原證三二：華航公司投資漢翔公司資料影本乙份。
  原證三三：八十八年勞訴字第六號判決影本乙份。
乙、被告方面：
壹、聲明：
一、原告之訴及其假執行之聲請均駁回。
二、如受不利判決，願供擔保請准宣告免為假執行。
貳、陳述：
一、原告駕駛系爭飛機時，有未於滾行前設定起飛外型、未執行滑行檢查及於「起飛
    外型」警告系統作用時，未按規定放棄起飛而仍繼續起飛等疏失，致生高度飛安
    危險：
    (一)原告於起飛前未按程序完成滑行及起飛前之檢查事項，顯未設定起飛外型─
      1.依系爭A300-600R型飛機之航機操作手冊AIRPLANE  OPERATIONS MANUAL（簡
        稱A.O.M.），飛機進行滑行前，應就「滑行檢查表」（TAXI CHECKLIST）所
        列四項目執行檢查，其中就Slats/Flaps（前襟翼／襟翼即所謂起飛外型）
        應設定選擇之外型（按該表中Slats/Flaps欄中所列「─/─」即為選擇起飛
        外型應為「15/0」，「15/15」或「15/20）」，並應完成執行滑行程序所有
        檢查項目，即由副機師（F/O）先唸誦該項目名稱，再由正機師執行操作檢
        查，再複誦項目名稱以確認無誤，逐項執行。其中就起飛外型乙項，原告應
        設定前襟翼及襟翼（Slats/Flaps）之手柄及檢查襟翼位置指示器（SFPI）
        之位置，即確認前襟翼及襟翼均已伸放（EXTEND）。易言之，原告於滑行前
        即應設定好起飛外型，並於檢查時再次確認。
      2.又依航務手冊FLIGHT OPERATION MANUAL（簡稱F.O.M.）6.4.5條規定，除非
        已完成起飛前檢查表及收受許可並複誦後，始能開始起飛滾行（The
        takeoff  roll  must  not  be started  unless  the "Before  Takeoff
        Checkist"has   been  completed  and  takeoff  clearance  has  been
        received  and acknowledged）。換言之，原告如未完成上揭包括起飛外型
        設定、檢查在內之所有起飛前應檢查項目者，即不能進入跑道開始起飛滾行
        （Takeoff roll）。
      3.詎料，原告竟未設定好其所選擇slats=15, flaps=15之外型，伸放前襟翼及
        襟翼；復未執行滑行檢查表TAXI     CHECKLIST及完成起飛前檢查表Before
        Takeoff  Checklist（按未完成滑行檢查不能謂已完成起飛前檢查），遽爾
        滑行、甚至滾行，此已構成違反被告公司飛航組員獎徵規定及作業辦法
        5.2.2 條規定，所定技術操作違反F.O.M.手冊，且導致危險事件，而得停飛
        、解僱處分之情事。此由原告起訴狀自陳：「控制該班機滑行至RWYO9 -27L
        跑道準備起飛，必須做連續轉彎．．．原告因當時專注在控制該班機的滑行
        ，而『未命副機師操縱外型把手』，直至原告加油門準備起飛，該班機控制
        台上之「起飛外型」警告出現，原告方命副機師將外型把手操縱至
        Slat=15,flaps=15位置．．．」，足證原告滑行時已未命副機師操縱外型把
        手，根本未設定外型，且未確實按規定執行檢查。
    (二)原告於系爭班機「起飛外型」警告系統作用時，未按規定放棄起飛，違反操作
      規定─
      1.依操作規定，如果任何電子中央飛機監控器（ECAM）警告作用時，應慎重考
        慮不繼續執行起飛（Discontinuing    the   take-off   be   seriously
        considered  if any ECAM warning is activated），且當ECAM出現「起飛
        外型警告」（TO  configuration  warning），應放棄起飛（reject   the
        take-off，簡稱R.T.O）。惟原告於「起飛外型」警告出現時，竟未執行放
        棄起飛程序，逕命副機師操縱變更外型把手位置，繼續起飛，原告未設定檢
        查外型及未放棄起飛之不當操作方式，已足使飛機無充足昇力，無法安全離
        地，極度地危險！若當時航機重量加重時，即極可能造成失事意外，後果不
        堪設想！
      2.在正常操作下航機外型早已於滑行階段設定妥，根本不會產生如本件原告未
        設定外型起飛之情形。故在低能量區（即空速小於100kts），航機操作手冊
        未特別明定於起飛外型警告時一定要放棄起飛。惟從航機操作手冊規定，當
        航機空速超過100kts後，如外型警告聲響起應立即放棄起飛之觀點，足證原
        告於空速小於100kts時，當起飛外型警告系統作用時，仍應放棄起飛。蓋在
        高能量區（速度大於100kts）放棄起飛已屬嚴重事件之情況下，當起飛外型
        警告時尚要放棄起飛，則在低能量區更應放棄起飛才是。此觀查駕駛系爭航
        機之副駕駛劉永和事後向被告所提申訴記錄表說明二明揭：「職（按指劉永
        和）于該事件時曾叫"STAND BY"企圖阻止T/O（按指Takeoff，即起飛之意）
        ，惟CM1（按指正駕駛即本件原告）未立即採取放棄起飛之動作，職則迅速
        反應將FLAP儘快放至15之位置．．．」。易言之，於系爭飛安事件發生當日
        ，與原告一同駕駛之副駕駛，亦認依當時狀況應放棄起飛，甚至阻止原告起
        飛甚明。另從於被告公司所生與本件相同均在滑行階段未設定外型，而於起
        飛時外型警告系統作用之他件飛安事件中，正駕駛均係採取放棄起飛之方式
        ，而非採取如本件原告補放外型之不當處置，益證原告稱不須放棄起飛，顯
        有錯誤。
    (三)不論係漢翔航空公司抑或中華技術學院所為鑑定意見，均同認未設定外型起飛
      會影響飛安，漢翔航空公司更認當系爭航機準備起飛時，電子中央飛機監控器
      ECAM系統作用時，依飛行人員之認知應放棄起飛，中華技術學院亦認原告駕駛
      系爭飛機在滾行前未設定起飛外型，其操作程序上有瑕疵。準此，原告未設定
      外型起飛確實已產生高度飛安危險，此結果不會因其事後有命副駕駛補放外型
      受影響。
四、原告未於規定時間內提出組員報告，違反飛行安全手冊、航務手冊第3.2.1.3條
    規定及忠實義務：
  (一)按航空器失事調查處理規則第八條規定：「航空器發生意外事件或危險事件時，
    其所有人，承租人或借用人，應立即通知民用航空局，並儘速填報民用航空器意
    外事件或危險事件報告表。」，就此被告公司飛行安全手冊中所載(四)「各類飛安
    事件通報暨處理程序」，遂規定發生危險事件，應填寫「民用航空局航空器意外
    ／飛航危險事件報告表」，並於落地後，立即繳交民航局及飛安室，發生飛安事
    件亦應於落地後將機長報告繳交安室。查所謂「危險事件」，係指凡飛機在空中
    或地面發生有礙安全，但未肇致人員傷亡或飛機損壞者，本件即屬之。至於原告
    所稱譬如鳥擊等事件僅為範例，非危險事件以原證十八報告表所列事件範例為限
    。故原告駕駛系爭航班如前所述已生高度飛安風險，自應按規定主動於落地後填
    寫機長報告即上揭組員報告（按被告公司並未另行制訂專供機長報告用之書面，
    機長如有報告事項與其他組員如有報告事項一樣均以上揭組員報告為之）。
  (二)次查被告公司所定航務手冊FLIGHT  OPERATION MANUAL（簡稱F.O.M）第3.2.1.3
    條規定，每位「機長」涉及意外或失事事件時，應以規定之格式立即提出書面報
    告交飛安室副總經理，所有上開報告應在事件發生後二十四小時內提出（Each
    PIC.....who  is involved  in an incident  or accident  shall  promptly
    submit  a  written   report  on  the  Prescribed   form  to  the  Vice
    President,Flght Operations  and Safety & Security  Management  Office.
    All such reports shall be submitted within twenty-four(24) hours after
    the  event）。準此，本件原告自應於系爭航機落地後二十四小時內主動提出組
    員報告，惟原告卻未立即提出，反心存投機私下向飛安室探詢當時操作資料（詳
    被證四會議結論一1.４），嗣遲至接獲FODAS事件處理單時，始不得已地被動提
    出組員報告，顯違反飛行安全手冊及航務手冊第3.2.1.3條規定及勞工對雇主所
    負忠實義務甚明。
  (三)另查被告公司確有由總機師室金正岳總機師約談原告，原告亦自承有與總機師談
    到系爭飛安事件，原告稱被告未依系爭手冊規定，由總機師或派人約談原告，顯
    屬無據。況上開約談流程係針對FODAS事件，與上揭組員報告之提出無涉，原告
    依飛行安全手冊、航務手冊第3.2.1.3 條規定，已有提出組員報告之義務，根本
    無須經約談程序。
五、漢翔航空公司所為鑑定結果並無偏頗被告公司及原告所稱謬誤處：
  (一)按漢翔航空工業股份有限公司（下稱漢翔公司）乃原告所推薦之專業鑑定單位，
    並非被告所推薦。則原告顯係在漢翔公司所作鑑定報告結論對其不利後，始稱鑑
    定結果偏頗被告公司，已不足採信。況漢翔公司於鑑定報告第二頁倒數第三行以
    下所作：「飛機設定於slats=15 ，flaps=15外型，而原告於slats=15，flaps=0
    時速一六二浬時起飛，此時flaps持續伸展至15，在此狀況下，『確有飛安顧慮
    』．．．」之鑑定意見，既係針對「原告」所請求之鑑定事項(四)所為，如何能謂
    該鑑定結果偏頗被告？
  (二)鑑定報告並無原告所稱故意假設「飛機發動機若失效」，以便推論本件原告駕駛
    飛機影響飛行安全之情：
    1.按原告請求鑑定事項四乃：「．．．原告設定SLATS=15，FLAPS=15  外型，於
      SLATS=15，FLAPS=0之外型起飛，而在飛機高度僅八九英呎，時速一八一浬時
      （參原證四號），FLAPS．．．遂漸張開，是否影響飛行安全」，而非假設原
      告駕駛一切條件正常，故鑑定單位自得就原告相關操作方式所可能遭遇之事件
      均列入評估。否則如原告所稱其駕駛系爭航機順利起飛，就結果而論未發生失
      事，如鑑定機關不假設可能狀況，本件根本無庸鑑定是否影響飛行安全。
    2.況鑑定結果已明揭：「因為當FLAPS伸展時飛機處於不穩定狀態，且飛機阻力
      隨之增加．．．」就此已足認有飛安疑慮。蓋外型早應在飛機滾行前設好，即
      外型伸展應於飛機尚在地面前完成，此時絕無飛機處於不穩定且飛機阻力增加
      之可能。
    3.至於鑑定報告另認：「若遭遇發動機失效又在低高度（八九英呎）將使飛機處
      於一極不利之情況，增加飛機操作的困難。」乙節。一則高度八九英呎係原告
      所陳鑑定事項所設定飛行條件，故鑑定單位難謂有故意假設「飛機發動機若失
      效之條件」可言；二則在一般飛行高度下，發動機有一具失效，仍可安全飛行
      ，惟在低高度下發動機一具失效將無法達到起飛之安全高度及速度，更無時間
      足以應變。故鑑定結論認原告起飛後FLAPS逐漸張開，致增加飛機阻力及飛機
      處於不穩定狀況，此際若發動機失效，飛機操作困難等，確屬的論。
    4.另原告稱FLAPS伸展增加阻力，提高升力云云，更屬無稽。依原告所提出升力
      裝置說明，一則未表明出處；二則所謂後緣襟翼就是改變弦孤曲率增加環流來
      「提高升力」的裝置，係指依正常操作方式於起飛滾行前設妥外型而言，絕非
      原告駕駛系爭航機起飛後FLAPS 逐漸展開之情況，故兩者不可相提並論。
  (四)鑑定單位認航操作手冊及航務手冊並無外型檢查之項目，或係因對「外型檢查」
    之認知有所不同：按航機操作手冊固載有確認Slats/Flaps伸展之程序，即應設
    定妥前襟翼及襟翼（Slats/Flaps）之手柄及確認襟翼位置指示（SFPI）之位置
    ，惟外型亦有以Configuration稱之。則鑑定單位或許係認既被告請求鑑定事項
    非使用「前襟翼／襟翼檢查項目」字眼，就「外型檢查」而言，航機操作手冊確
    無該項目，故鑑定結果始謂航機操作手冊及航務手冊均無外型檢查項目，此由該
    項鑑定意見特別將以引號框註「外型檢查」四字即可推知。準此，鑑定單位就被
    告請求鑑定事項三所作鑑定結果，應非如原告所稱連卷證資料都沒有看清楚即下
    鑑定。就此，可傳訊鑑定單位負責人員到庭說明，即可辨明鑑定機關有無疏漏。
六、中華技術學院所為鑑定意見亦認如未設定外型起飛會影響飛安，及原告未設定外
    型有操作程序之瑕疵錯誤：
  (一)按本院就本件再函請台北市私立中華技術學院航空機械系（下稱中華技術學院）
    所為鑑定有諸多謬誤處（詳後述三），惟其亦認未設定起飛外型起飛則會影響飛
    安，及原告駕駛系爭航機在滾行前未設定起飛外型，其操作程序上有「瑕疵錯誤
    」。該部分鑑定意見與鈞院前函請漢翔航空工業股份有限公司所作鑑定報告之意
    見：「如未設定起飛外型確將影響飛安，因飛行人員無該構型之起飛數據無法安
    全操作。」相同，足證原告未設定起飛外型起飛，確實已生飛安危險，此不會受
    原告於外型警告聲響起時補放外型而影響。蓋原告於警告系統作用時始命副駕駛
    設定外型即放下高升力裝置，會導致：如高升力裝置故障無法及時放出（按中華
    技術學院所為鑑定報告明揭：為考慮是否高升力裝置能如期放下之安全理由，規
    定飛機於起飛前就必須設定外型，亦即起飛滾行前就必須開啟高升力裝置），航
    機將無足夠升力起飛而失速墜毀，發生機毀人亡之嚴重後果。
  (二)針對近日假酒及拿錯藥劑打錯針之事件，報紙社論有謂：「過去發生空難時，外
    國專家曾經批評過我們，最大問題是我們太聰明了。涉及安全的事情不肯像人家
    一板一眼，確實做好每一個動作，總要自作聰明跳過幾個看似無傷大雅的細節，
    結果就是一場大災難。飛行時，我們把生命完全交託給機師；人在醫院，也同樣
    必須完全信賴醫護人員。如果連最專業的醫護人員也不看重自己的專業，我們今
    後注射時恐怕都得問一聲：有沒有打錯針？這個社會一旦失去基本的信任，還能
    運作嗎？」。按原告擔任航機之駕駛，全機旅客之安危繫於其身上，故其與醫師
    一樣均負有高度保障旅客或病患之人身安全之責。被告公司為確保旅客生命財產
    安全，訂立如航機、航務操作手冊等規定，無非係為要求原告等飛航組員確實遵
    守各項操作規定，保障每次飛行任務均能安全地將旅客送達至目的地。然原告竟
    跳過設定外型及起飛外型檢查等標準程序，竟捨在航機處於低速度時放棄起飛之
    安全處置不為，卻於此際恃憑「藝高人膽大」之技術，仍執意在有外型升力裝備
    故障無法放出之可能下，選擇趕快補設定正確外型，當已產生高度飛安風險。此
    涉及該航機全體機組員及乘客生命安全之潛在威脅，絕不能以該航機最後仍能起
    飛所得一筆帶過。
七、機師違反飛安規定，雇主得行使懲戒解雇權，被告本得懲戒解雇原告，卻改以資
    遣終止勞動契約，自屬於法有據：
  (一)台灣高等法院九十年度勞上字第一０號判決明揭：「國華航空公司飛安室就本件
    飛行責任歸屬，關於上訴人部分，認為其(一)未遵守標準操作程序及法規．．．二
    、程序錯誤．．．此有調查報告乙件在卷可證．．．是則上訴人既有前開不適任
    之情事，且違反ＭＥＬ規定，執意飛行，顯有違被上訴人公司前開通告事項。觀
    之國華航空公司班機前於八十七年三月十八日在新竹外海發生墜落而導致多人罹
    難事件，造成輿論對國華航空飛安全之疑慮及批評，上訴人前開行為已經違反國
    華航空公司之工作規則達情節重大之程度．．．」，易言之，機師違反飛安規定
    時，雇主亦得行使懲戒解雇權甚明。
  (二)被告違反工作規則情節重大：
    1.依被告公司「飛航組員獎懲規定及作業辦法」第5.2.2條規定：「經查證屬實
      因技術操作違反民航法或航管規定或F.O.M手冊、航務通告等相關規定，或因
      而導致危險事件、意外事件、失事事件或其他有礙飛安之發生者，由航務處長
      召集會議審議後，視情節輕重給予當事人停飛、調（降）職、資遣或解僱之處
      分。」（詳原證九）；次依航務手冊第3.2.1.3條復規定，每位機長涉及意外
      或失事事件時，應以規定之格式立即提出書面報告交飛安室副總經理，所有上
      開報告應在事件發生後二十四小時內提出。
    2.查被告公司於八十七年二月十六日發生A300-622R機型航機（按該機型與本件
      航機同屬空中巴士A300系列），因駕駛重飛錯誤造成共計二百一十二人死亡之
      大園空難事件。於該事件後，被告公司即依飛航人員精進計劃對全體飛航組員
      施訓，以達操作統一，消除飛安盲點；更擬定飛安改善計畫執行全體飛航組員
      考驗，凡考驗不合格人員列入「機師淘汰」。嗣於八十八年八月十六日，被告
      公司復有客機在香港赤蠟角機場翻覆致三人死亡，故被告公司更莫不以飛安為
      首要任務。
    3.按原告未於滑行前設妥外型，復未執行TAXI     CHECKLIST之滑行檢查，已違
      A.O.M規定；且起飛前各項程序均應按步就班逐一執行，即完成前一步驟，始
      得進行下項程序，則本件原告未伸放外型及未完成滑行檢查，自屬未完成起飛
      前檢查；另系爭飛安事件發生後原告亦未立即提出組員報告，同時違反F.O.M
      第6.4.5條及第3.2.  1.3條規定，更因上開違規操作導致飛安事件。故被告本
      得依員工工作規則第十七條第一項第四款規定，以原告違反工作規則（空勤組
      員獎懲規定及作業辦法）情節重大，依勞基法第十二條第一項第四款規定，行
      使懲戒解雇權終止勞動契約。惟為恐影響原告以後謀職機會，始以原告無法勝
      任飛航工作，資遣原告並發給預告工資及資遣費（原告拒絕領取），已屬優厚
      ，自無不當。
    4.退萬步言，縱認原告未符懲戒解雇之要件，但觀原告違反上揭工作規則情節重
      大及迄今仍堅認其操作無不當之處之嚴重飛行觀念偏差錯誤，足認其已無法勝
      任擔負全機組員及旅客安危之駕駛職務，被告依勞基法第十二條第五款終止勞
      動契約，自屬於法有據。
八、被告係合法終止勞動契約，並無原告所稱違反比例原則及平等原則之情：
  (一)最高法院九十一年度台上字第四五七號判決明揭：「‧‧‧按被上訴人公司係經
    營客運運輸業務，其運輸業務所得乃屬最主要之業務所得，惟該所得必需藉由為
    數眾多之司機，將乘客投入票箱中之票款收集繳回，公司必需建立與司機間業務
    之信賴，因此司機操守廉潔，載客所得款項之誠實交待，及如何給司機合理信賴
    ，均為雙方勞動契約之重點所‧‧‧上訴人既有將收銀箱上鉚釘變造為螺絲釘之
    行為，被上訴人據此予以解雇，終止勞動契約，尚非無據。」。易言之，如勞工
    違規行為涉及其依勞動契約提供勞務內容之核心者，縱該行為看似輕微（如變造
    收銀箱上螺絲釘），雇主依照工作規則之規定解僱，自無不當。
  (二)次按勞動契約具有高度之人格從屬性，勞工更負忠實（忠誠）義務。查被告公司
    客運部門營業收入為其最重要之營業所得，而每位旅客選擇航空公司莫不以飛安
    作為最重要之考量因素，為確保旅客選擇搭乘被告公司之航機，有賴被告公司所
    雇用執行飛航任務之每位機師確實遵守各項操作規定始能達成。惟原告未按標準
    程序操作航機、迄今仍認其操作並無不當之飛安觀念嚴重偏差及未按規定提出組
    員報告而意圖隱瞞事實等行為前已綦述甚詳。故被告當無法再信任原告讓其繼續
    駕駛航機，影響飛安甚而危及乘客生命。準此，被告行使懲戒解僱權，自係本於
    雇主合法權利之行使。如此際仍認被告不得依工作規則將原告解僱，被告如何管
    理所有機師？如何確保飛行安全及保障旅客生命財產之安全？
  (三)復查原告駕駛系爭航機導致高度飛安危險，非屬Ｂ類之FODAS異常事件，而係比
    FODAS事件限制表所列最危險程度之兩個以上Ａ類事件，還嚴重之飛安事件。故
    與原告所稱他件被告公司正駕駛鄒友民和副機師宋永漢所發生Ｂ類FODAS異常事
    件時之處分方式無涉。
  (四)另按所謂平等原則，係指相同事件應為相同處理，非有合理之正常理由，不得為
    差別待遇。查原告於起訴狀所稱被告公司有其他機師或工程師發生比FODAS各類
    異常事件更嚴重之事件，未如原告般遭被告終止雇用，違反平等原則云云。惟查
    FODAS異常事件本與原告所舉其他事件不同，況本件亦非Ｂ類FODAS異常事件；又
    本件飛安事件除涉及原告操作方式不當外，更嚴重的是：原告迄今仍認為其操作
    方式並無不當、未影響飛安之觀念錯誤與紀律問題。故本件與原告所稱其他事件
    並非相同事件，被告對不同事件為不同之處理，並無違反平等原則。
  (五)至於原告另稱於他件被告公司航機在美國安克拉治機場跑錯跑道之飛安事件中，
    僅就機長及正駕駛為停飛之處分，本件情節比上述情況輕微，卻遭解雇處分云云
    ，顯與事實不符。蓋上開處分係主管機關民航局飛安評議會所作，並非被告公司
    所為懲戒處分甚明；且查被告公司對該事件中之正副駕駛事後原均予懲戒解雇之
    處分，惟顧及若採取此種作法雖於法有據，但該事件之駕駛會因此喪失退休金或
    不符退休者將分文未得，故體恤正副駕駛多年為被告提供勞務之辛苦，始改以符
    合退休資格者予以退休，未達退休要件者予以資遣之處分。
九、原告所請求之飛安獎金金額錯誤，且不得請求旅費：
  1.按原告所主張於被告終止勞動契約前之薪資種類及金額雖無錯誤，但非屬薪資之
    飛安獎金數額顯有錯誤，蓋原告於被告終止勞動契約時之前一年度即八十九年度
    之飛安獎金係九萬九千四百四十五元（詳被證廿八薪資明細查詢表中所載「三節
    獎金」項目），而非原告所稱十萬元；且依該辦法規定，飛安獎金並固定數額，
    須視原告出勤次數、飛航時數及年資而定，故原告請求被告於每年三月間給付飛
    安獎金十萬元，洵屬無據。
  2.另原告所請求旅費，因旅費係依原告執行飛行任務停留地區及時間而定，按原告
    自被告終止勞動契約後，未提供任何勞務，遑論飛行，自不得請求零費。故原告
    自不得以八十九年十二月至九十年二月間每月平均零費作為計算標準。
參、證據：提出下列證物為證：
  被證一：中華航空A300-600R型飛機航機操作手冊AIRPLANE  OPERATIONS MANUAL影
          本一件。
  被證二：中華航空航務手冊FLIGHT OPERATION MANUAL影本一件。
  被證三：中華航空操作規定節本影本一件。
  被證四：中華航空總公司人評會會議紀錄影本一件。
  被證五：中華航空航務處ＡＢ６機隊ＣＩ６２５調查及審議會紀錄影本一件。
  被證六：失事事故報導兩件。
  被證七：劉永和之組員報告影本一件。
  被證八：起飛警告操作規定影本一件。
  被證九：（法規條文一件）
  被證十：劉永和之員工申訴紀錄表影本一件。
  被證十一：臺灣高等法院九十年度勞上字第十號民事判決影本一件。
  被證十二：航務手冊（英文）節本一件。
  被證十三：聯合報之網站資訊一件。
  被證十四：中華航空歷年來重大事故一覽表一件。
  被證十五：中華航空八十七年四月二日函影本一件。
  被證十六：中華航空八十七年五月二日函影本一件。
  被證十七：中華航空員工工作規則節本影本一件。
  被證十八：最高法院八十六年度台上字第一三八五號民事判決意旨影本一件。
  被證十九：本院九十年度度重勞訴字第五號民事判決節本影本一件。
  被證二十：最高法院八十九年度台上字第二二六七號民事判決影本一件。
  被證二一：中華技術學院鑑定報告節本一件。
  被證二二：漢翔公司鑑定報告節本一件。
  被證二三：聯合報網站報導一件。
  被證二四：國家圖書館館藏目錄系統一件。
  被證二五：示意圖一件。
  被證二六：中華航空九十一年二月七日調查會議紀錄及同年六月六日簽呈及評議報
            告影本各一件。
  被證二七：最高法院九十一年度台上字第四五七號民事判決影本一件。
  被證二八：乙○○以前薪資明細查詢表影本一件。
  被證二九：中華航空駕駛組員安全出勤獎金辦法一件。
丙、本院依聲請函請漢翔航太公司及私立中華技術學院（航空機械系）為下列鑑定：
    (1)依FODAS事件處理單附件所示，系爭飛機於時速九六浬時，是否已達外型
      slats=17（即slats=15），flaps=0狀態，而於時速一六二浬起飛時，是否亦
      保持外型slats=17，flaps=0狀態？依上開狀態起飛，是否「非」未設定外型？
    (2)依原告所駕駛之Air  Bus AB6機型飛機重量二八八，六○四磅在當時風速為零
      及高雄機場UWY09-27L跑道分析表等狀況下，原告以slats=15，flaps=15或
      slats=15，flaps=0之飛機外型起飛是否均屬可行？理由何在？
    (3)依原證四之一號FODAS事件處理單附件所示，原告設定飛機外型為slats=15
       ，flaps=15狀態，而於slats=15，flaps=0外型起飛，起飛後slaps始逐漸展
       開之情形是否有「過早改變外型（Early configuration charge）」？
    (4)原證四之一號FODAS事件處理單附件資料，若當時原告起飛外型slats=15，
       flaps=15或slats=15，flaps=0皆可，則原告設定slats=15，flaps=15外型，
       於slats=15，flaps=0之外型起飛，而在飛機高度僅八九英尺，時速一八一浬
       時，slats逐漸張張開，是否影響飛行安全？理由何在？
    理    由
一、原告起訴聲明原請求：「（一）確認兩造間僱傭關係自九十年三月一日起至民國
    九十六年九月三十日止存在。（二）被告應容許原告進入台北市○○○路四○五
    巷一二三弄三號松山機場航務處ＡＢ６機隊為執行原職務之行為。（三）被告應
    給付原告如附表一所示之金額及利息。（四）關於前開第三項聲明，願以現金或
    等值之彰化商業銀行可轉讓定期存單供擔保，請准宣告假執行。」嗣於起訴後訴
    訟繫屬中之九十二年一月九日言詞辯論時改為請求：「（一）確認兩造間僱傭關
    係存在。（二）被告應於九十年三月一日起兩造僱傭期間給付原告如附表一所示
    之金額及利息。（三）關於前項聲明，願以現金或等值之彰化商業銀行可轉讓定
    期存單供擔保，請准宣告假執行。」，經被告同意及表示無意見，而為本案之言
    詞辯論，依民事訴訟法第二百五十五條第一項第一款、第二項規定，尚無不合，
    先予敘明。
二、原告起訴主張：其與被告簽訂僱傭契約，僱傭期間自八十一年十月一日起至九十
    六年九月卅日止共十五年，先後任職副機師和正機師職務，嗣於九十年一月廿四
    日在高雄機場由高雄飛香港ＣＩ─６２５班機上執行正機師職務時，經核該班機
    載重表（LOADSHEET）起飛重量為二八八、○六四磅，對照高雄機場跑道分析表
    （DRY  RUNWAY），查得該班機以slat=15，flaps=15或slat=15，flaps=0外型起
    飛皆可，經與該班機副機師討論，決定以slat=15,  flaps=15外型起飛，然因該
    班機當日停在高雄機場廿八號機門，其控制該班機滑行至RWY09-27L跑道準備起
    飛時，必須做連續轉彎，因當時專注在控制該班機的滑行，而未命副機師操縱外
    型把手，直至加油門準備起飛，該班機控制台上之「起飛外型」警告出現，其方
    命副機師將外型把手操縱至slat=15,  flaps=15位置，嗣因由該班機控制台指示
    儀發現flaps外型雖未向前升高，然slat外型已向後升高約十五度，雖未達
    slat=15 ，flaps=15外型應有之狀態，然已達slat=15，flaps=0外型應有之狀態
    ，依前所述，該班機以slat=  15，flaps=0外型起飛亦可，且「起飛外型」警告
    已消失，飛機已可安全離地起飛，遂駕駛該班機離地起飛。嗣後，被告由該班機
    電腦裝設之FODAS（飛行操作資料分析系統，以下簡稱FODAS）列出FODAS事件處
    理單知悉該班機在八十九呎高，速度一八一浬時，有「Early    configuration
    change」（過早外型改變）之異常，製造高度風險，於九十年二月廿七日將原告
    淲以記大過乙次及永久停飛之處分，同月廿八日並終止與其之僱傭關係，其遂於
    九十年四月廿五日具函表示被告終止僱傭關係之意思表示違反其視情節輕重給予
    處分之內規、比例原則及平等原則，請求被告取消終止僱傭處分，准其復職，並
    給付自九十年三月一日起至復職日止之薪資等情，惟被告遲未予同意，其不得已
    爰提起本件訴訟，求為：（一）確認兩造間僱傭關係存在；（二）命被告於九十
    年三月一日起兩造僱傭期間給付如附表一所示之金額及其利息之判決。
三、被告則以：原告駕駛系爭飛機時，未於滾行前設定起飛外型、未執行滑行檢查及
    於「起飛外型」警告系統作用時，未按規定放棄起飛而仍繼續起飛等而有疏失，
    致生高度飛安危險，原告擔任機師違反飛安規定，雇主得行使懲戒解雇權，被告
    本得懲戒解雇原告，但改以資遣終止勞動契約，係合法終止勞動契約，並無原告
    所稱違反比例原則及平等原則之情等語，資為抗辯。
四、兩造不爭執之事項：
（一）本事件依FODAS事件處理單所示，雖為過早改變外型「Early   configuration
      Early configuration」，但實為未設定外型。
（二）依九十年一月二十四日之ＣＩ─６２５班機狀態，該班機以slat=15，
      flaps=15或slat=15，flaps=0外型起飛皆可。
（三）原告於控制該班機滑行至RWY09-27L跑道準備起飛時，未命副機師操縱外型把
      手，滾行時亦未發現，直至加油門準備起飛，該班機控制台上之「起飛外型」
      警告出現，其方命副機師將外型把手操縱至slat=15,  flaps=15位置，嗣因由
      該班機控制台指示儀發現flaps外型雖未向前升高，然slat外型已向後升高約
      十五度，雖未達slat=15，flaps=15外型應有之狀態，然已達slat=15，
      flaps=0外型應有之狀態，且「起飛外型」警告已消失，飛機已可安全離地起
      飛，原告遂仍駕駛該班機離地起飛，而未放棄起飛。
（四）嗣該班機電腦裝設之FODAS列出FODAS事件處理單知悉該班機在八十九呎高，速
      度一八一浬時，有「Early configuration change」（過早外型改變）之異常
      ，製造高度風險，被告乃於九十年二月廿七日將原告處以記大過乙次及永久停
      飛之處分，並於同年三月二日發布人事通報自同年二月廿八日終止與原告間之
      僱傭關係。
（五）原告於九十年四月二十五日具函被告表示終止僱傭關係之意思表示違反被告公
      司視情節輕重給予處分之內規、比例原則及平等原則，請求被告取消終止僱傭
      處分，准其復職，並給付自九十年三月一日起至復職日止之薪資等語，惟被告
      未予同意。
五、得心證之理由：
（一）原告主張其與被告簽訂僱傭契約，僱傭期間自八十一年十月一日起至九十六年
      九月卅日止共十五年，先後任職副機師和正機師職務，嗣於九十年一月廿四日
      在高雄機場由高雄飛香港ＣＩ─６２５班機上執行正機師職務時，經核對該班
      機載重表（LOADSHEET）起飛重量及對照高雄機場跑道分析表（DRY  RUNWAY）
      ，查得該班機以slat=15，flaps=15或slat=15，flaps=0外型起飛皆可，經與
      該班機副機師討論，決定以slat=15,  flaps=15外型起飛，然因該班機當日停
      在高雄機場廿八號機門，其控制該班機滑行至RWY09-27L跑道準備起飛時，必
      須做連續轉彎，因當時專注在控制該班機的滑行，而未命副機師操縱外型把手
      ，直至加油門準備起飛，該班機控制台上之「起飛外型」警告出現，其方命副
      機師將外型把手操縱至slat=15,  flaps=15位置，嗣因由該班機控制台指示儀
      發現flaps外型雖未向前升高，然slat外型已向後升高約十五度，雖未達
      slat=15，flaps=15外型應有之狀態，然已達slat=15，flaps=0外型應有之狀
      態，且「起飛外型」警告已消失，飛機已可安全離地起飛，遂駕駛該班機離地
      起飛，詎嗣後被告由該班機電腦裝設之FODAS（飛行操作資料分析系統）列出
      FODAS事件處理單知悉該班機在八十九呎高，速度一八一浬時，有「Early
      configuration change」（過早外型改變）之異常，製造高度風險，竟於九十
      年二月二十七日予以記大過乙次及永久停飛之處分，旋於同月二十八日終止與
      其之僱傭關係，其於九十年四月二十五日具函表示被告終止僱傭關係之意思表
      示違反被告公司視情節輕重給予處分之內規、比例原則及平等原則，請求被告
      取消終止僱傭關係之處分，准其復職，並給付自九十年三月一日起至復職日止
      之薪資，惟被告遲遲未為回應等之事實，已據其提出華航ＣＩ─６２５班機載
      重表（LOADSHEET）、高雄機場跑道分析表（DRY  RUNWAY）、高雄機場跑道和
      機門相關位置圖、FODAS事件處理單、FOADS事件處理單附件、華航公司獎懲通
      報、華航公司人事通報、存證信函各乙份為證，並為被告所不否認，堪認原告
      之主張為真正。
（二）本件兩造之所爭執之處，應在於：被告以原告於九十年一月二十四日執行ＣＩ
      ６２５班機飛機正駕駛員職務時，未按規定操作及執行檢查，造成高度風險，
      且發生異常事件後未主動提出報告為由，處以記大過一次及永久停飛之處分，
      並於九十年三月二日發布人事通報自，以原告不堪勝任飛機駕駛員之工作為由
      ，依勞基法第十一條第五款之規定預告原告終止勞動契約，並自九十年二月二
      十八日起生效，其預告終止僱傭契約是否合法？亦即應審究原告對於所擔任之
      飛機正駕駛員工作是否有確不能勝任之情形？
  １、查，依兩造所不爭執為真正之A300-600R型飛機之航機操作手冊AIRPLANE
      OPERATIONS  MANUAL（簡稱A.O.M.），飛機進行滑行前，應就「滑行檢查表」
      （TAXI  CHECKLIST）所列四項目執行檢查，其中就Slats/Flaps（前襟翼／襟
      翼即所謂起飛外型）應設定選擇之外型（按該表中Slats/Flaps欄中所列「─/
      ─」即為選擇起飛外型應為「15/0」，「15/15」或「15/20）」，並應完成執
      行滑行程序所有檢查項目，即由副機師（F/O）先唸誦該項目名稱，再由正機
      師執行操作檢查，再複誦項目名稱以確認無誤，逐項執行。另依兩造亦不爭執
      為真正之航務手冊FLIGHT OPERATION MANUAL（簡稱F.O.M.）6.4.5條規定，除
      非已完成起飛前檢查表及收受許可並複誦後，始能開始起飛滾行（The
      takeoff  roll  must  not  be  started  unless  the  "Before  Takeoff
      Checkist"has  been completed and takeoff clearance has been received
      and acknowledged）。亦有該二件手冊可參。故正駕駛就起飛外型乙項，應於
      滑行前設定前襟翼及襟翼（Slats/Flaps）之手柄及檢查襟翼位置指示器（
      SFPI）之位置，即確認前襟翼及襟翼均已伸放（EXTEND），即於滑行前應設定
      好起飛外型，並於檢查時再次確認。如未完成上揭包括起飛外型設定、檢查在
      內之所有起飛前應檢查項目者，即不能進入跑道開始起飛滾行（Takeoff roll
      ）。
  ２、次查，本件原告於執行九十年一月二十四日該ＣＩ６２５班機正機師職務時，
      未設定好其所選擇slats=15, flaps=15或slat=15，flaps=0之外型，伸放前襟
      翼及襟翼；復未執行滑行檢查表TAXI   CHECKLIST及完成起飛前檢查表Before
      Takeoff Checkllist，即進行滑行、甚至滾行，直至加油門準備起飛，該班機
      控制台上之「起飛外型」警告出現，其方命副機師將外型把手操縱至slat=15,
      flaps=15位置，原告雖主張其於起飛前確實已完成「起飛前檢查表」事項，未
      違反F.O.M.手冊6.4.5規定云云，惟原告控制該班機滑行至RWYO9  -27L跑道準
      備起飛時，因必須做連續轉彎．．．而當時其專注在控制該班機的滑行，而未
      命副機師操縱外型把手，直至原告加油門準備起飛，該班機控制台上之起飛外
      型警告出現，原告方命副機師將外型把手操縱至Slat=15,flaps=15位置．．．
      等情，為原告所自陳，復有該班機之副駕駛劉永和所提出之報告載明「．．．
      因而忽略提醒Capt做Taxi Item及CheckList．．．」等語可稽，足證原告所稱
      其於起飛前確實已完成「起飛前檢查表」事項云云，即無可採。至其未因此而
      受塔台警告，僅係塔台人員是否依規定執行職務而已，尚與原告未執行該項檢
      查動作無涉。原告既於滑行前並未命副機師操縱外型把手，根本未設定外型，
      且未確實按規定執行檢查。依前開手冊規定，未完成滑行檢查自不能謂已完成
      起飛前檢查，其遽爾滑行、甚至滾行，已構成違反被告公司飛航組員獎懲規定
      及作業辦法5.2.2條規定，所定技術操作亦違反F.O.M.手冊，且導致危險事件
      ，而得停飛、解僱之處分之情事。
  ３、再依被告公司之操作規定，如果任何電子中央飛機監控器（ECAM）警告作用時
      ，應慎重考慮不繼續執行起飛（Discontinuing  the take-off be seriously
      considered  if any ECAM warning is activated），且當ECAM出現「起飛外
      型警告」（TO   configuration    warning），應放棄起飛（reject    the
      take-off，簡稱R.T.O）。查，本件原告於執行該九十年一月二十四日該ＣＩ
      ６２５班機正機師職務時，未設定好其所選擇slats=15,  flaps=15或slat=15
      ，flaps=0之外型，伸放前襟翼及襟翼；復未執行滑行檢查表TAXI  CHECKLIST
      及完成起飛前檢查表Before Takeoff Checklist，即進行滑行、甚至滾行，直
      至加油門準備起飛，該班機控制台上之「起飛外型」警告出現，其方命副機師
      將外型把手操縱至slat=15,  flaps=15位置等情，業據論述如上，依前開操作
      規定，原告本應於ECAM出現「起飛外型警告」（TO  configuration  warning
      ）時即放棄起飛，惟原告竟未執行放棄起飛程序，反而逕命副機師操縱變更外
      型把手位置，繼續起飛，雖當時該班航機仍順利起飛，惟原告於滑行前未設定
      及檢查外型，於警告訊號出現時復未放棄起飛之不當操作方式，已足使飛機無
      充足昇力，無法安全離地之極度危險，飛機之狀況即可能造成失事意外，後果
      不堪設想！又在正常操作下航機外型早已於滑行階段設定妥當，本不會產生如
      本件原告未設定外型起飛之情形。故在低能量區（即空速小於100kts），航機
      操作手冊未特別明定於起飛外型警告時一定要放棄起飛。惟從航機操作手冊規
      定，當航機空速超過100kts後，如外型警告聲響起應立放棄起飛之觀點，足證
      原告於空速小於100kts時，當起飛外型警告系統作用時，仍應放棄起飛。蓋在
      高能量區（速度大於100kts）放棄起飛已屬嚴重事件之情況下，當起飛外型警
      告時尚要放棄起飛，則在低能量區更應放棄起飛才是。查，系爭航機之副駕駛
      劉永和事後向被告所提出之申訴記錄表說明二載明：「職（按指劉永和）于該
      事件時曾叫"STAND  BY"企圖阻止T/O（按指Takeoff，即起飛之意），惟CM1（
      按指正駕駛即本件原告）未立即採取放棄起飛之動作，職則迅速反應將FLAP
      儘快放至15之位置．．．」等語，足見當時與原告一同駕駛系爭班機之副駕駛
      劉永和亦認依當時狀況應放棄起飛，甚至出言阻止原告起飛；另從於被告公司
      所生與本件相同均在滑行階段未設定外型，而於起飛時外型警告系統作用之他
      件飛安事件中，正駕駛均係採取放棄起飛之方式，而非採取如本件原告補放外
      型之不當處置，原告於系爭班機「起飛外型」警告系統作用時，未按規定放棄
      起飛，顯已違反前開操作規定，原告稱其並不須放棄起飛云云，尚有誤解，仍
      非可採。
  ４、復經本院函請漢翔航太公司及私立中華技術學院（航空機械系）鑑定結果，中
      華技術學院所為僅係依一般學理探討意見，惟本件係被告中華航空公司於實際
      載運客貨之飛機之飛行任務，學理上雖可充分探討各種理論之可能性，然實際
      飛航時仍必須確實遵守各種有關飛安之規定及操作之標準程序，方足以確保客
      貨及飛機之安全起降，是本院認中華技術學院所為依一般學理探討意見之見解
      ，尚不得遽採為本件判斷之依據，而宜以漢翔航太公司鑑定報告為可資採酌。
      原告雖主張漢翔航空公司鑑定結果有諸多誤謬及偏頗華航公司之處云云，惟鑑
      定報告縱有假設「飛機發動機若失效，將增加操作困難之不利狀況，以便推論
      本件原告駛飛機影響飛行安全，」及「本件飛行所未遭遇的發動機失效等狀況
      ，認定原告飛行有飛安顧慮」等情，惟並不當然即為偏頗被告，原告所稱亦無
      可採。據此，查未設定外型起飛會影響飛安，且當系爭航機準備起飛時，電子
      中央飛機監控器ECAM系統作用時，依飛行人員之認知應放棄起飛，有漢翔航太
      公司鑑定報告。足見原告未設定外型起飛，其操作程序上有瑕疵，並足以發生
      高度飛安危險之可能，此一未遵守操作程序之事實自不因其事後命副駕駛補放
      外型及ECAM「起飛外型警告」嗣後消失而有所影響。
（三）原告復稱其已按規定提出組員報告，並未違反處理程序及其駕駛系爭航機所生
      飛安事件僅為Ｂ類FODAS異常事件，但未直接影響到飛行安全云云。然查：
  １按航空器失事調查處理規則第八條規定：「航空器發生意外事件或危險事件時，
    其所有人，承租人或借用人，應立即通知民用航空局，並儘速填報民用航空器意
    外事件或危險事件報告表。」，就此被告公司飛行安全手冊中所載(四)「各類飛安
    事件通報暨處理程序」，遂規定發生危險事件，應填寫「民用航空局航空器意外
    ／飛航危險事件報告表」，並於落地後，立即繳交民航局及飛安室，發生飛安事
    件亦應於落地後將機長報告繳交安室。查所謂「危險事件」，係指凡飛機在空中
    或地面發生有礙安全，但未肇致人員傷亡或飛機損壞者，本件即屬之。至於原告
    所稱譬如鳥擊等事件僅為範例，非危險事件以原證十八報告表所列事件範例為限
    。故原告駕駛系爭航班如前所述已生高度飛安風險，自應按規定主動於落地後填
    寫機長報告即上揭組員報告，而被告公司並未另行制訂專供機長報告用之書面，
    機長如有報告事項與其他組員如有報告事項一樣均以上揭組員報告為之，此亦為
    兩造所不爭執。
  ２次查，依被告公司所定航務手冊FLIGHT   OPERATION   MANUAL（簡稱F.O.M）第
    3.2.1.3條規定，每位「機長」涉及意外或失事事件時，應以規定之格式立即提
    出書面報告交飛安室副總經理，所有上開報告應在事件發生後二十四小時內提出
    （Each  PIC.....who  is involved  in  an  incident  or accident  shall
    promptly  submit a written  report on the Prescribed  form to the Vice
    President,Flght Operations  and Safety & Security  Management  Office.
    All such reports shall be submitted within twenty-four(24) hours after
    the  event）。準此，本件原告自應於系爭航機落地後二十四小時內主動提出組
    員報告，惟原告卻未立即提出，反心存投機私下向飛安室探詢當時操作資料（參
    照被證四會議結論一1.４），嗣遲至接獲FODAS事件處理單時，始被動提出組員
    報告，顯已違反被告所訂之飛行安全手冊及航務手冊第3.2.1.3條規定及勞工對
    雇主所負忠實義務。
  ３另查被告公司確有由總機師室金正岳總機師約談原告，原告亦自承有與總機師談
    到系爭飛安事件，原告稱被告未依系爭手冊規定，由總機師或派人約談原告，即
    屬無據。況上開約談流程係針對FODAS事件，與上揭組員報告之提出無涉，原告
    依飛行安全手冊、航務手冊第3.2.1.3條規定，已有提出組員報告之義務，本無
    須經約談程序。
  ４綜上，足見原告確未於規定時間內提出組員報告，已違反飛行安全手冊、航務手
    冊第3.2.1.3條規定及忠實義務。原告上開所稱即非可採。
（四）原告另稱其僅未為滑行檢查（TAXI CHECKLIST），之後處理得宜，並未影響飛
      安未違反F.O.M手冊6.4.5條規定或3.2.1.3等規定，被告公司其餘人員發生比
      原告更嚴重事件亦未遭解僱，被告公司解僱原告，顯然違反比例原則及平等原
      則，而屬無效等語，然查：
  １勞工違規行為如涉及其依勞動契約提供勞務內容之核心者，縱該行為看似輕微（
    如變造收銀箱上螺絲釘），雇主依照工作規則之規定解僱，自無不當。有最高法
    院九十一年度台上字第四五七號判決意旨可參。
  ２次按勞動契約具有高度之人格從屬性，勞工更負忠實（忠誠）義務。查，被告公
    司客運部門營業收入為其最重要之營業所得，而每位旅客選擇航空公司莫不以飛
    安作為最重要之考量因素，為確保旅客選擇搭乘被告公司之航機，有賴被告公司
    所雇用執行飛航任務之每位機師確實遵守各項操作規定始能達成。惟原告未按標
    準程序操作航機、迄今仍認其操作並無不當之飛安觀念嚴重偏差及未按規定提出
    組員報告而意圖隱瞞事實等行為，已論述如前。故被告當無法再信任原告使其繼
    續駕駛航機，而致有影響飛安甚而危及乘客生命之虞。準此，被告行使懲戒解僱
    權，自係本於雇主合法權利之行使。如此際仍認被告不得依工作規則將原告解僱
    ，被告將無從管理所有機師及確保飛行安全並保障旅客生命財產之安全。
  ３復查原告駕駛系爭航機事依FODAS事件處理單所示，雖為過早改變外型「Early
    configuration  Early configuration」，但實為未設定外型，為兩造所不爭執
    。雖經被告依FODAS事件處理單勾選為Ｂ類之FODAS異常事件，惟此係因飛機之電
    腦無法辨別未設定起飛外型或過早改變外型所致，亦為兩造所不爭，而未設定起
    飛外型為起飛會影響飛安，業據鑑定在案論述如前，其可能導致高度飛安危險，
    應屬較之FODAS事件限制表所列最危險程度之兩個以上Ａ類事件，還嚴重之飛安
    事件。與原告所稱他件被告公司正駕駛鄒友民和副機師宋永漢所發生Ｂ類FODAS
    異常事件時之處分方式無涉。
  ４另按所謂平等原則，係指相同事件應為相同處理，非有合理之正當理由，不得為
    差別待遇之謂。查，原告稱被告公司有其他機師或工程師發生比FODAS各類異常
    事件更嚴重之事件，未如原告般遭被告終止雇用，違反平等原則云云。惟查本件
    FODAS異常事件與原告所舉其他事件不同，況本件亦非Ｂ類FODAS異常事件，已如
    前述；且本件飛安事件除涉及原告操作方式不當外，原告迄今仍認為其操作方式
    並無不當、未影響飛安之觀念錯誤與紀律問題。故本件與原告所稱其他事件並非
    相同事件，被告對不同事件為不同之處理，並無違反平等原則可言。
  ５至於原告另稱於他件被告公司航機在美國安克拉治機場跑錯跑道之飛安事件中，
    僅就機長及正駕駛為停飛之處分，本件情節比上述情況輕微，卻遭解雇處分云云
    ，惟上開處分係主管機關民航局飛安評議會所作，並非被告公司所為懲戒處分；
    且被告公司對該事件中之正副駕駛事後原均予懲戒解雇之處分，惟顧及若採取此
    種作法雖於法有據，但該事件之駕駛會因此喪失退休金或不符退休者將分文未得
    ，故體恤正副駕駛多年為被告提供勞務之辛苦，始改以符合退休資格者予以退休
    ，未達退休要件者予以資遣之處分。亦為原告所不爭，被告尚無何違反法律原則
    可言。
  ６綜上，原告所稱其僅未為滑行檢查（TAXI CHECKLIST），之後處理得宜，並未影
    響飛安未違反F.O.M手冊6.4.5條規定或3.2.1.3等規定，被告公司其餘人員發生
    比原告更嚴重事件亦未遭解僱，被告公司解僱原告，顯然違反比例原則及平等原
    則無效云云，亦無可採。
（五）至原告稱被告不得再以原告八十八年間遭被告記過或停飛之行為，作為終止與
      原告間僱傭關係之理由云云，惟查，被告並未以原告前揭已經被告另行懲處之
      行為，做為本件九十年二月廿八日終止僱傭關係之依據，原告所稱尚有誤解，
      併此敘明。
（六）按「非有左列情形之一者，雇主不得預告勞工終止勞動契約：．．．五、勞工
      對於所擔任之工作確不能勝任時。」、「雇主依第十一條或第十三條但書規定
      終止勞動契約者，其預告期間依左列各款之規定：．．．三、繼續工作三年以
      上者，於三十日前預告之。」、「雇主未依第一項規定期間預告而終止契約者
      ，應給付預告期間之工資。」、「雇主依前條終止勞動契約者，應依左列規定
      發給勞工資遣費：一、在同一雇主之事業單位繼續工作，每滿一年發給相當於
      一個月平均工資之資遣費。二、依前款計算之剩餘月數，或工作未滿一年者，
      以比例計給之。未滿一個月者以一個月計。」勞基法第十一條第五款、第十六
      條第一項第三款、第三項、第十七條分別定有明文。次按勞工違反應忠誠履行
      勞務給付之義務者，可認為不能勝任所擔任之工作，雇主得逕行終止勞動契約
      （最高法院八十四年度台上字第六七三號判決參照）。而從事飛航任務之機師
      ，必須確實遵守相關航空法令、操作流程，審慎明確執行飛行工作，不得有絲
      毫投機取巧，模糊不清，否則將危及眾多生命、鉅額財產之安全。是機師對雇
      主所負應忠誠履行飛行任務之注意義務，其程度當較其他從事不具公共危險性
      業務之勞工為高。是機師具有誠實並足資信賴之人格，實為其從事航空駕駛業
      務之基本要求，雇主對欠缺忠誠履行勞務給付義務之機師，當然可逕行終止契
      約。
（七）查，本件原告擔任航機之駕駛，全機旅客之安危繫於其身上，其與醫師一樣均
      負有高度保障旅客或病患之人身安全之責。被告公司為確保旅客生命財產安全
      ，訂立如航機、航務操作手冊等規定，無非係為要求原告等飛航組員確實遵守
      各項操作規定，保障每次飛行任務均能安全地將旅客送達至目的地。然原告竟
      跳過設定外型及起飛外型檢查等標準程序，且捨在航機處於低速度時放棄起飛
      之安全處置不為，恃憑「藝高人膽大」之技術，仍執意在有外型升力裝備故障
      無法放出之可能下，選擇趕快補設定正確外型，當已產生高度飛安風險，此涉
      及該航機全體機組員及乘客生命安全之潛在威脅，尚不得以該航機最後仍能起
      飛，即予略而不論。且此高度飛安風險亦致原告顯已不具備從事機師之基本條
      件，難期待其尚能忠誠履行勞務給付義務，其情節顯屬重大，是中華航空依據
      勞基法第十一條第五款規定予以預告終止僱傭契約，自無不合。
（八）綜上所述，姑不論原告主張之如其附表一所示之薪資等金額，為被告所否認，
      惟原告主張被告違反勞基法規定違法終止僱傭契約，資遣原告，兩造間之僱傭
      關係仍然有效等語，既無足採。被告辯稱因原告不堪勝任飛機正駕駛員之工作
      ，經被告於九十年二月二十七日處以記大過一次及永久停飛之處分，並於九十
      年三月二日發布人事通報，以原告不堪勝任飛機駕駛員之工作為由，援引勞基
      法第十一條第五款之規定預告原告終止勞動契約，並自九十年二月二十八日起
      生效，依規定給付一個月預告薪資及給付資遣費（惟原告拒絕領取），自無不
      當，兩造間僱傭關係已告消滅等語，則可採信。從而，原告起訴請求判決確認
      兩造間僱傭關係存在，及命被告自九十年三月一日起兩造僱傭期間給付如附表
      一所示之金額及其利息等，即均屬無據，不應准許。
六、因本案事證已臻明確，兩造其餘主張陳述及所提之證據，均毋庸再予審酌及一一
    調查、論述，附此敘明。
七、原告既受敗訴判決，其假執行之聲請即失所依據，應併予駁回。
八、結論：原告之訴為無理由，依民事訴訟法第七十八條，判決如主文。
中      華      民      國    九十二    年        二    月      十八    日
                                    勞工法庭法      官  張明輝
右為正本係照原本作成
如對本判決上訴，須於判決送達後廿日內向本院提出上訴狀
中      華      民      國    九十二    年        二    月      二十    日
                                            法院書記官  周其祥


司法院資訊處製作；財團法人民間司法改革基金會備份。
